【裁判字號】    97,交聲,46
【裁判日期】    970529
【裁判案由】    違反道路交通管理處罰條例聲明異議
【裁判全文】
臺灣臺東地方法院交通事件裁定          97年度交聲字第46號
原處分機關  交通部公路總局高雄區監理所臺東監理站
異  議  人
即受處分人  甲○○
上列異議人即受處分人因違反道路交通管理處罰條例案件，對於
交通部公路總局高雄區監理所臺東監理站中華民國97年4月15日
東監違裁字第裁81—T00000000號所為之裁決處分（原舉發案號
：東警交字第T00000000號），聲明異議，本院裁定如下：
    主  文
原處分撤銷。
甲○○不罰。
    理  由
一、原處分意旨略以：異議人即受處分人（以下稱異議人）於民
    國97年3月8日下午2時30分許，駕駛車牌號碼N9－0579號自
    用小客車，沿臺東縣省道臺11線興隆段行駛，其原應注意汽
    車在設有禁止超車標線地段者，不得超車，竟於劃有禁止超
    車標線路段，超越同向車道前方之車牌號碼7S－3061號車輛
    ，經警以東警交字第T00000000號違規通知單，舉發異議人
    有「駕自小客車在劃設有禁止超車線之路段違規超車」之違
    規，並經原處分機關即交通部公路總局高雄區監理所臺東監
    理站（下稱原處分機關）於97年4月15日，依道路交通管理
    處罰條例第47條第2款，以東監違裁字第裁81—T00000000號
    裁決書，認異議人有「在設有禁止超車標線路段超車」之違
    規，裁處異議人罰鍰新臺幣（下同）1,200元，並依第63條
    第1項記違規點數1點云云
二、異議意旨略以：異議人於當日確無超車之事實，執勤員警當
    時表示僅有測到前車時速60公里，並未就異議人車速量測，
    當日下午為例假日，來往車輛甚多，若需超車須達時速70公
    里，否則會有互撞危險，當時異議人妻小均在車上，又是小
    型車，不會枉顧妻小生命貿然超車，罰單上寫異議人超的車
    是7S-3061號車輛，事實上當時並無任何車輛在前，且本件
    舉發僅有員警目視，別無其他科學證據為佐，難免有眼誤之
    疏失，缺乏證據力，為此狀請撤銷原處分等語。
三、按汽車駕駛人超車時，有在學校、醫院或其他設有禁止超車
    標誌、標線處所、地段或對面有來車交會或前行車連貫二輛
    以上超車者，處新臺幣1,200元以上2,400元以下罰鍰」；汽
    車駕駛人有違反道路交通管理處罰條例第47條第2 款規定者
    ，除依原條款處罰鍰外，並記違規點數1 點，道路交通管理
    處罰條例第47條第2款、第63條第1項第1款固分別定有明文
    。惟按執行交通勤務警察依法律規定製單舉發違反道路交通
    管理處罰條例所列之違規事實，並由公路主管機關加以處罰
    ，係行政機關執行公權力措施而對外直接發生法律效果之單
    方行政行為，本質上為行政處分，受處分人不服公路主管機
    關所為之處罰，依道路交通管理處罰條例第87條之規定向管
    轄地方法院聲明異議，自屬行政救濟程序。至行政救濟程序
    舉證責任之分配，今日學說及實務已不採行政處分公定力理
    論，而承認行政訴訟上當事人之法的對等性觀念，認為行政
    救濟程序之舉證責任分配，應採民事訴訟上舉證責任分配原
    則，87年10月28日修正公布之行政訴訟法第136條同揭此旨
    而明文規定準用民事訴訟法第277條舉證責任分配之原則。
    換言之，公路主管機關對於人民有所處罰，必須舉證證明其
    違法事實，倘不能證明違法事實之存在，其處罰即不能認為
    合法（至道路交通案件處理辦法第4條雖規定聲明異議案件
    之處理「準用」刑事訴訟法有關規定，然現行政訴訟相關法
    規既已完備，且該辦法係規定「準用」，則就上述舉證責任
    分配之抵觸部分自不再準用。況若依刑事訴訟法有關證據法
    則之規定，則公路主管機關就異議人有違規之事實所負舉證
    之責任更高而需達到一般人均能確信，無合理懷疑之程度）
    。復按法院受理有關交通事件，準用刑事訴訟法之規定，道
    路交通管理處罰條例第86條前段固有明文。惟所謂法院受理
    交通案件，準用刑事訴訟法之規定，法律上所謂之準用，並
    非全部援用，僅在性質相同之範圍內始得比附援引。交通違
    規事件性質上為行政處分，其本質上與刑事案件自有不同，
    刑事訴訟法就犯罪證據採嚴格證明主義，自與行政秩序罰之
    交通違規裁罰本質不合，自非全盤得以準用。故其證據法則
    非在必然準用之列，此由道路交通案件處理辦法第16條規定
    ，交通法庭就聲明異議之案件，必要時，得訊問受處分人及
    其他關係人，並得傳喚證人，並未規定一定要傳喚受處分人
    或證人可明。又裁定，依刑事訴訟法第222條規定，除因當
    庭聲明而為之者外，並非必經訴訟關係人言詞陳述始得為之
    ，亦無同法第221條有關判決前須經言詞辯論規定之適用。
    綜此規範意旨可知，刑事訴訟法上之傳聞法則，在交通事件
    之程序並無準用之餘地。執此，異議人以外之第三人在本院
    調查程序以外之陳述，即得作為本院判斷交通事件有無理由
    之裁定基礎，亦即本件以下所引用證人高正常之警詢筆錄，
    可作為本件論斷異議有無理由之依據，合先說明。
四、經查，原處分機關就異議人之前開違規事實，僅依據臺東縣
    警察局97年3月8日之舉發通知單而為，而舉發員警則是以目
    視方式舉發本件違規事件，並未能提供舉發時之違規照片或
    攝錄影資料等證據以資佐憑，此有臺東縣警察局成功分局97
    年4月10日成警交字第0970000896號函1份附卷可稽（見本院
    卷第8頁）。再者，本件舉發通知單及前揭函文上，雖均明
    確載明異議人所超越之前車為車號7S-3061號之車輛，惟經
    本院依職權囑由臺東縣警察局關山分局詢問車號7S-3061號
    車輛之車主高正常，高正常證稱：其並未於上開時間，駕駛
    車輛7S-3061號自用小貨車行經上開路段，當時其均在家，
    並未出門，該車輛亦停放在家中，並未借給別人使用等語，
    有其調查筆錄1份在卷足參（見本院卷第17、18頁），並有
    卷附車號7S-3061號車輛照片4張及7S-3061號車輛行車執照
    影本、車輛保險證影本、汽車新領牌登記書影本各1份相佐
    （見本院卷第19-23頁），顯見本件員警目視異議人超越前
    車即7S-3061號車輛等情，是否與事實相符，實足懷疑。又
    臺東縣警察局成功分局執行稽查人員當日係在上開路段「執
    行交通稽查勤務」乙情，亦有該分局上開函文1份附卷可稽
    ，亦非突發臨時狀況而有無法以攝影或拍照等舉證之情事。
    復審酌以現今電子科技器材之發達及相機（包括數位相機）
    之普及，執法人員以拍照或攝影之方式就駕駛人交通違規事
    實予以舉證，已非難事，更易為民眾所信服及不易產生爭議
    。綜上所述，公路主管機關對於人民科處罰鍰，既係對於人
    民財產權之侵害，自必須確實證明其有違法事實，倘未能舉
    證之，其處罰即不能認為合法。而本件原處分機關裁罰異議
    人有「在設有禁止超車標線路段超車」（即雙黃線超車）違
    規之事實，除舉發警員之舉發外，並無其他證據如照片等可
    資補強，且舉發員警之舉發情形，亦與上開事證無法相符，
    而依當時狀況，員警以拍照或攝影等方式加以舉證亦非難事
    。是原處分機關就異議人有裁決書上所載違規事實即「在設
    有禁止超車標線路段超車」事實之存在，既未能提出確切證
    據以資證明，自難認異議人確有上開違規行為。
五、綜上所述，關於本件交通違規事件，舉發員警經由目視之主
    觀判斷是否正確，尚有疑義，復無其他積極證據足資證明異
    議人確有原處分所指「在設有禁止超車標線路段超車」之違
    規情事，原處分機關未查，遽予裁罰，尚有未洽，自應予以
    撤銷，並諭知異議人不罰，以資適法。
六、依道路交通案件處理辦法第20條前段，裁定如主文。
中    華    民    國    97    年    5     月    29    日
                  交通法庭     法  官  盧亨龍
以上正本證明與原本無異。
如不服本裁定，應於裁定送達後5日內向本院提出抗告狀（須附
繕本）。
「切勿逕送上級法院」
                               書記官  石佳琪
中    華    民    國    97    年    5     月    30    日


司法院資訊處製作；財團法人民間司法改革基金會備份。
